臺灣臺北地方法院刑事判決　　　　　　 96年度交易字第656號
公　訴　人　臺灣臺北地方法院檢察署檢察官
被　　　告　乙○○
上列被告因過失傷害案件，經檢察官提起公訴（96年度偵字第16
684號），本院判決如下：
    主  文
乙○○無罪。
    理  由
一、公訴意旨略以：被告乙○○於民國96年3月8日下午11時20分
    許，駕駛車號LE6─625號重型機車，沿臺北市中山區市○○
    道東往西方向行駛，於行至市○○道捷運站出口前迴轉道時
    ，原應注意車前狀況，隨時採取必要之安全措施，而依當時
    情形，亦無不能注意之情況，詎竟疏未注意及此，適當時告
    訴人甲○○（過失傷害部分另為不起訴處分）徒步自該處由
    南往北方向橫越市○○道，且未注意左右來車狀況，因而與
    被告駕駛之機車發生碰撞，倒地後受有左脛骨腓骨折之傷害
    ，因認被告涉犯刑法第284條第1項之過失傷害犯行等語。
二、按犯罪事實應依證據認定之，無證據不得推定其犯罪事實；
    又不能證明被告犯罪者，應諭知無罪之判決，刑事訴訟法第
    154條第2項、第301條第1項分別定有明文。又認定被告有罪
    之事實，應憑證據，如未能發現相當之證據，或證據不足以
    證明，自不能以推測或擬制之方法，以為裁判之基礎；且認
    定事實所憑之證據，其為訴訟上之證明，須達於通常一般人
    均不致有懷疑，而得確信其為事實之程度者，始得據為有罪
    之認定，倘其證明尚未達到此一程度而有合理之懷疑存在時
    ，尚難為有罪之認定基礎；苟積極證據不足以為不利於被告
    事實之認定，即應為有利於被告之認定，更不必有何有利之
    證據，最高法院33年上字第816號、40年台上字第86號、76
    年台上字第4986號分別著有判例意旨可資參酌。
三、本件公訴意旨認被告涉有過失傷害之犯行，無非係以告訴人
    之供稱、證人楊易青之證稱與道路交通事故現場圖、補充資
    料表、談話記錄表、調查報告表、現場照片、交通事故初步
    分析研判表及國立臺灣大學醫學院附設醫院診斷證明書等件
    資為論據。而經本院訊問後，被告雖坦承有於上述時間駕駛
    車號LE6─625號重型機車行經前述路段，並因此人、車摔倒
    等情，惟矢口否認有何過失傷害之犯行，辯稱：該路段並無
    行人穿越道，亦無任何指示行人穿越之號誌，迴轉道旁有行
    人地下道之通行設施，理應不可能有行人出現在該路段馬路
    上，加以當時天雨後地面濕滑，伊為閃避突然闖入之告訴人
    ，隨即緊急煞車，因輪胎鎖死後造成伊摔倒，人、車往右前
    方滑行數公尺後停止，顯見伊之機車並未與告訴人發生碰撞
    ；又該市○○道路段迴轉道前之分隔島上有障礙物，伊並無
    法在告訴人通過迴轉道前，即發現有人在迴轉道上，當告訴
    人突然闖入車道時，告訴人與伊之機車距離僅約10公尺，依
    據交通工程理論，以時速40公里之車速行駛，任何人在此距
    離內面臨突然闖入之事物，均無能力及時回應，顯見伊亦無
    應注意、能注意而不注意之過失責任等語。
四、經查：
  (一)告訴人所受傷害，與被告當時駕車之行為，確有相當因果關
    係：
  1.查證人即告訴人甲○○業於本院審理時結證稱：「（問：你
    說妳有被撞到？）（答：我不知道，只是我醒來時，發現腳
    斷掉、頭也腫了壹個包包，何人碰撞我的我不知道，以送鑑
    定之筆錄、照片為主。）」（本院96年11月19日審理筆錄）
    ，告訴人既為被害人，如案發當時確有遭人碰撞，怎可能對
    於有無遭人撞及一事證稱不知情，則告訴人是否有遭被告駕
    車撞及之情事，已非無疑。又由承辦員警抵達現場後所作道
    路交通事故補充資料表（偵卷第32頁），其上載明車號LE6-
    625 號重型機車除左側車身有擦地痕外，並無明顯擦撞痕，
    且告訴人在其上所簽名確認之傷痕，亦僅有左腿骨折、前額
    頭撞傷，而該額頭傷痕顯不可能係被告駕車擦撞所致，至於
    左腿骨折如確係遭被告駕車擦撞所致，告訴人亦不可能對此
    擦撞經驗證稱如前所述之「我不知道」。綜此，顯見被告駕
    車行經系爭路段而緊急煞車時，因人、車往右前方滑行數公
    尺，才未撞及當時位於被告所駕車輛左前方之告訴人；至於
    告訴人之所以受有左腿骨折，因告訴人為年已63歲之老人（
    民國33年出生），而老人因骨質疏鬆容易發生骨折之意外，
    此為公眾週知之事實，顯見告訴人係因面臨被告駕車緊急煞
    車之舉，一時倉皇失措而自行跌倒，才受有左腿骨折之傷害
    ，此觀告訴人因跌倒而受有前額頭撞傷之傷害自明。
  2.按「刑法上之過失，其過失行為與結果間，在客觀上有相當
    因果關係始得成立。所謂相當因果關係，係指依經驗法則，
    綜合行為當時所存在之一切事實，為客觀之事後審查，認為
    在一般情形下，有此環境、有此行為之同一條件，均可發生
    同一之結果者，則該條件即為發生結果之相當條件，行為與
    結果即有相當之因果關係。反之，若在一般情形下，有此同
    一條件存在，而依客觀之審查，認為不必皆發生此結果者，
    則該條件與結果不相當，不過為偶然之事實而已，其行為與
    結果間即無相當因果關係（最高法院79年度台上字第192 號
    判例意旨可資參照）。查本件告訴人因面臨被告駕車緊急煞
    車之舉，一時倉皇失措而自行跌倒，才受有左腿骨折之傷害
    ，則被告緊急煞車之行為，與告訴人所受傷害間，顯然有相
    當因果關係。因如無被告駕車緊急煞車之行為，告訴人即不
    可能因一時倉皇失措而自行跌倒，且因自行跌倒而受有骨折
    之傷害，亦屬高度可能發生之結果。
  3.綜此，被告雖未駕車直接撞及告訴人，但因被告緊急煞車之
    舉，造成告訴人因一時倉皇失措而自行跌倒，並因此受有骨
    折及前額頭撞傷之傷害，被告所為即與告訴人之傷害間具有
    相當因果關係。
  (二)被告駕車撞及告訴人之行為，並無能注意而不注意之過失責
    任：
  1.按「行人穿越道路，應依下列規定：一、設有行人穿越道、
    人行天橋或人行地下道者，必須經由行人穿越道、人行天橋
    或人行地下道穿越，不得在其一百公尺範圍內穿越道路。二
    、未設有前款設施之交岔路口，行人穿越道路之範圍，應於
    人行道之延伸線內；未設人行道，而有劃設停止線者，應於
    停止線前至路緣以內；未設有人行道及劃設停止線者，應於
    路緣延伸線往路段起算三公尺以內。三、在禁止穿越、劃有
    分向限制線、設有劃分島或護欄之路段或三快車道以上之單
    行道，不得穿越道路。四、行人穿越道路，有交通指揮人員
    指揮或有燈光號誌指示者，應依交通指揮人員之指揮或號誌
    之指示前進。無交通指揮人員指揮又無號誌指示者，應小心
    迅速通行。五、行人穿越道設有行人穿越專用號誌者，應依
    號誌之指示迅速穿越。六、在未設第一款行人穿越設施，亦
    非禁止穿越之路段穿越道路時，應注意左右無來車，始可小
    心迅速穿越」，道路交通安全規則第134 條定有明文。查本
    件發生事故之臺北市市○○道，為設有劃分島之路段，且告
    訴人由市○○道捷運出口前迴轉道南往北方向行走之路面上
    ，並未劃設有行人穿越道，而係距離中山北路與市○○道、
    承德路與市○○道之行人穿越道分別達158公尺及100公尺以
    上，以及發生事故旁之地面下有人行地下道等情（此有現場
    照片及交通事故現場圖在卷可稽，偵卷第6-11頁），顯見告
    訴人違反前述道路交通安全規則之規定，未行走系爭路段之
    人行地下道，而係在設有劃分島之路段穿越道路，為本件交
    通事故發生之主要原因，則能否因告訴人自己違反道路交通
    安全規則之行為，遽謂被告有過失之犯行，即非無疑。
  2.按「汽車行駛時，駕駛人應注意車前狀況及兩車併行之間隔
    ，並隨時採取必要之安全措施」，道路交通安全規則第94條
    第3 項定有明文。又「按參與交通之人，除應依道路交通安
    全規則為一般之注意外，尚有依實際情況而異之特別注意義
    務。關於他人違規行為所導致之危險，若屬已可預見，且有
    充足之時間可採取適當之措施以避免發生交通事故之結果時
    ，即有隨時採取必要之安全措施以避免結果發生之義務，否
    則，仍無以免除其責任」（最高法院81年度台上字第5343號
    判決意旨可資參照）。是參照前述法令規定及判決意旨，如
    他人違規行為所導致之危險，屬不可預見，且無充足之時間
    可採取適當之措施以避免發生交通事故之結果時，亦即無注
    意之可能時，即不應科以行為人過失之責任。查本件交通事
    故肇事原因源自告訴人自己違反道路交通安全規則之行為，
    已如前述，且肇事路段位於臺北市市○○道○○路段除設有
    劃分島外，因市○○道為高架道路，系爭路段之劃分島上亦
    設有支撐高架道路之大型圓柱，則告訴人驟然自該原供車輛
    迴轉而非供行人行走之路面走出（該處為無號誌之路段），
    兼以在該大型圓柱之障礙物擋住視線之情況下，被告又怎能
    預見有行人將自該處走出，而有充足之時間可採取適當之措
    施，以避免發生交通事故之結果。況案發當時為夜間11時20
    分許，夜間照明本較日間自然光線有所不足，兼以當時又值
    下雨期間、地面濕潤（此有交通事故調查報告表在卷可稽，
    偵卷第35頁），無論在視距、煞停距離及臨場應變之環境，
    任何汽車駕駛人在此情況下可採取適當措施之時間，均將遠
    遠不足。本件被告既已採取緊急煞車，肇至自己人、車滑倒
    而未撞及告訴人，即無「能注意而不注意」之過失責任。
  3.告訴人於本院審理時雖證稱系爭路段有路燈，伊有看得一清
    二楚無車輛才過馬路，被告可能從側面或後面與其碰撞云云
    。惟查，證人即當時抵達現場之承辦員警楊易青，已於偵訊
    時結證稱告訴人當時係從難往北方向行走（偵卷第77頁），
    而告訴人於警詢時亦二度供稱係從南往北方向行走（偵卷第
    19、34頁），於偵訊時卻辯稱係從北往南方向行走，並指稱
    現場圖所繪位置有所錯誤（偵卷第61、63頁），嗣於本院審
    理時始又改稱當時確係由南往北方向行走（本院96年11月19
    日審理筆錄），則告訴人是否為請求高額之賠償金（告訴人
    之刑事陳報狀所請求賠償金額為180萬餘元，偵卷第70-72頁
    ），始攀誣被告之刑事責任，非無可能。況告訴人於本院審
    理時亦證稱當時正下著毛毛雨，因為下雨才未走行人穿越道
    ，則以當時之天候狀況、告訴人自系爭路段之迴轉道驟然走
    出及系爭路段相關位置之情況，被告不僅無從預見，更不可
    從側面或後面與其碰撞，自不得因告訴人片面且有瑕疵之指
    訴，遽為被告有駕車過失之認定。至臺北市政府警察局交通
    警察大隊所作道路交通事故初步分析研判表，雖謂被告「涉
    嫌駕駛失控」，惟該研判表附註欄已標明：「本表不得作為
    訴訟或其他證明用途」，且該研判表亦未說明被告涉嫌駕駛
    失控之理由或相關佐證資料，自不得拘束本院。
  4.綜此，被告固有注意車前狀況並隨時採取必要安全措施之義
    務，惟本件交通事故係起因於告訴人自己違反道路交通安全
    規則之行為，且依案發當時夜間、下雨、地面濕潤及有障礙
    物之情況，被告即無「能注意而不注意」之過失責任。
五、綜上所述，被告駕車緊急煞車之舉，與告訴人受有骨折及前
    額頭撞傷之傷害間，雖具有相當因果關，惟因本件交通事故
    係起因於告訴人自己違反道路交通安全規則之行為，且依案
    發當時夜間、下雨、地面濕潤及有障礙物之情況，難稱被告
    有「能注意而不注意」之過失責任。是以，本院對於卷內訴
    訟資料經逐一剖析，參互審酌，尚無從獲得有罪之心證，則
    揆諸前開法律規定及判例意旨所示，應諭知被告無罪之判決
    ，以示慎審。
據上論斷，依刑事訴訟法第284條之1、第301條第1項，判決如主
文。
本件經檢察官高怡修到庭執行職務。
中　　華　　民　　國　　96　　年　　12　　月　　3　　日
                      交通法庭法　官  林孟皇
本正本證明與原本無異。
如不服本判決，應於判決送達後10日內向本院提出上訴狀（應抄
附繕本）。告訴人或被害人如對於本判決不服者，應具備理由請
求檢察官上訴，其上訴期間之計算係以檢察官收受判決正本之日
期為準。
                                      書記官  宋德華
中　　華　　民　　國　　96　　年　　12　　月　　3　　日
